【裁判字號】    99,台上,1701
【裁判日期】    990915
【裁判案由】    確認婚姻無效
【裁判全文】
最高法院民事判決            九十九年度台上字第一七○一號
上  訴  人  甲○○原名羅久妹.
訴訟代理人  吳聖欽律師
上  訴  人  乙○○
被 上訴 人  丙○○
            丁○○
上列當事人間請求確認婚姻無效事件，上訴人對於中華民國九十
九年六月八日台灣高等法院第二審判決（九十八年度家上字第二
六六號），提起上訴，本院判決如下：
    主  文
原判決廢棄，發回台灣高等法院。
    理  由
按第三人以重婚為理由，提起確認婚姻無效訴訟，其訴訟標的之
婚姻關係，對於結婚人全體必須合一確定。本件被上訴人主張上
訴人甲○○與訴外人蘇繼鋒結婚時，蘇繼鋒與上訴人乙○○有婚
姻關係存在，故上訴人甲○○提起上訴，其效力應及於未提起上
訴之乙○○，爰併列乙○○為上訴人，先予敘明。
次查被上訴人主張：伊等與蘇繼鋒為兄弟關係，蘇繼鋒生前曾與
上訴人乙○○結婚，嗣雙方於民國八十二年六月十日在美國判決
離婚，並於八十三年六月二日辦妥離婚戶籍登記。而上訴人甲○
○依原審九十一年度家上字第三六○號判決，認定其與蘇繼鋒舉
行結婚儀式之日期為八十一年十月十日，其時蘇繼鋒與上訴人乙
○○尚有婚姻關係存在，依民法第九百八十五條第一項、第九百
八十八條第二款規定，其結婚因重婚而無效，因伊之父母及胞兄
蘇繼鋒相繼死亡，伊等尚待辦理繼承登記等情，爰求為確認上訴
人甲○○與蘇繼鋒之婚姻無效之判決。
上訴人甲○○則以：原審九十七年度家上字第一六二號判決已確
認伊與蘇繼鋒之婚姻有效，應有一事不再理原則之適用。且由蘇
繼鋒之除戶謄本及伊之戶籍謄本所載，可見伊與蘇繼鋒有配偶關
係存在等語，資為抗辯。
原審維持第一審所為確認上訴人甲○○與蘇繼鋒之婚姻無效之判
決，駁回上訴人之上訴，無非以：被上訴人主張上訴人甲○○曾
以與蘇繼鋒間已有婚姻關係存在為由，另案對吳淑美請求確認吳
淑美與蘇繼鋒之婚姻無效，經原審九十一年度家上字第三六○號
判決（下稱第三六○號判決）認定上訴人甲○○與蘇繼鋒舉行結
婚儀式時，蘇繼鋒與上訴人乙○○尚有婚姻關係存在，其結婚因
重婚而無效，並經最高法院九十二年度台上字第二一六三號裁定
駁回上訴確定。該事件就上訴人甲○○與蘇繼鋒之結婚是否因蘇
繼鋒之重婚而為無效，已作為最重要爭點，上訴人甲○○就此爭
點，於該案已盡其主張及舉證之責，第三六○號判決亦認定上訴
人甲○○主張其與蘇繼鋒結婚之日期為八十三年七月三日，為不
可採。並敘明蘇繼鋒對上訴人甲○○提起之確認婚姻無效訴訟，
蘇繼鋒承認上訴人甲○○為其配偶，依民事訴訟法第五百七十四
條規定，應不適用。上訴人甲○○援其與蘇繼鋒所簽立之和解協
議書，抗辯其與蘇繼鋒之婚姻仍然有效，即非可採。因認上訴人
甲○○請求確認吳淑美與蘇繼鋒之婚姻無效，為無理由。依「爭
點效」之理論，法院及上訴人甲○○自不得任作相反之判斷或主
張，俾符民事訴訟上之誠信原則等詞，為其判斷之基礎。
按認定事實應憑證據，法院採為判決基礎之資料，應提示兩造為
適當完全之辯論後，始得本於調查證據之結果加以斟酌，以判斷
事實之真偽，此觀民事訴訟法第二百二十二條第一項之規定自明
。又基於公平理念之訴訟上誠信原則而產生之爭點效理論，須判
決理由之判斷具備「於同一當事人間」、「非顯然違背法令」、
「當事人未提出新訴訟資料足以推翻原判斷」、「該重要爭點，
在前訴訟程序已列為足以影響判決結果之主要爭點，並經兩造各
為充分之舉證及攻防，使當事人為適當完全之辯論，由法院為實
質之審理判斷」及「兩造所受之程序保障非顯有差異」者，始足
當之，俾由當事人就該事實之最終判斷，對與該重要爭點有關之
他訴訟結果負其責任。本件第三六○號判決係上訴人甲○○對吳
淑美請求確認吳淑美與蘇繼鋒之婚姻無效，乃原審所認定，則該
事件之當事人為上訴人甲○○與吳淑美，與本件之兩造當事人並
不相同，依上說明，尚無「爭點效」理論之適用。原審未遑細究
，即對於上訴人甲○○與蘇繼鋒結婚時，蘇繼鋒與上訴人乙○○
是否尚有婚姻關係存在之事實，並未行調查證據及提示兩造為適
當完全之辯論，即率以上開「爭點效」之理論，為上訴人甲○○
不利之論斷，自嫌速斷。且七十四年六月三日修正公布之民法第
九百八十二條第二項規定：「經依戶籍法為結婚登記者，推定其
已結婚」。而依戶籍謄本之記載，上訴人甲○○與蘇繼鋒係於八
十三年七月三日結婚，八十七年一月七日申請登記（見一審卷第
四三頁）。原審未敘明有何證據足以推翻該戶籍謄本上之記載，
即遽認定上訴人甲○○主張其於八十三年七月三日結婚為不可採
，亦有判決理由不備之違法。上訴論旨，指摘原判決不當，求予
廢棄，非無理由。
據上論結，本件上訴為有理由。依民事訴訟法第四百七十七條第
一項、第四百第七十八條第二項，判決如主文。
中    華    民    國  九十九  年    九    月   十五   日
                      最高法院民事第五庭
                          審判長法官  朱  建  男
                                法官  顏  南  全
                                法官  林  大  洋
                                法官  沈  方  維
                                法官  黃  義  豐
本件正本證明與原本無異
                                      書  記  官
中    華    民    國  九十九  年    九    月  二十八  日
                                                      Ｑ

司法院資訊處製作；財團法人民間司法改革基金會備份。
